【裁判字號】    92,台上,1672
【裁判日期】    920807
【裁判案由】    返還價金等
【裁判全文】
最高法院民事判決                              九十二年度台上字第一六七二號
    上  訴  人  甲 ○ ○
    訴訟代理人  王 進 勝律師
                吳 建 勛律師
                黃 淑 芬律師
    被 上訴 人  乙 ○ ○
                南極星建設開發有限公司
    右  一  人
    法定代理人  林龔絨花
右當事人間請求返還價金等事件，上訴人對於中華民國九十年一月十六日台灣高等法
院高雄分院第二審判決（八十九年度上字第三二六號），提起上訴，本院判決如左：
    主  文
原判決關於駁回上訴人之訴及該訴訟費用部分廢棄，發回台灣高等法院高雄分院。
    理  由
本件上訴人主張：伊於民國八十八年十一月二十二日與被上訴人訂立不動產買賣契約
書（下稱系爭買賣契約書），向被上訴人乙○○購買高雄市○○區○○段一三四｜四
、一三四｜六號土地，及向被上訴人南極星建設開發有限公司購買坐落其上門牌同區
○○路二巷二二號房屋一棟（下稱系爭房地），價金新台幣（下同）七百九十九萬元
，並以伊對乙○○之二百萬元債權抵付部分價金。兩造約定最遲於訂約後三個月內即
八十九年二月二十二日前交屋，屆期如未履行，伊不經催告即可解除契約，被上訴人
除應退還所收價款外，尚應給付所收價款一倍之違約金。因被上訴人屆期未能交屋，
伊已於八十九年二月二十四日以存證信函通知被上訴人解除系爭買賣契約，並催告渠
等於收受該函七日內返還伊所付之價金二百萬元及給付違約金二百萬元。渠等於同月
二十五日收受，迄未於同年三月三日給付等情，爰依系爭買賣契約第九條約定，求為
命被上訴人共同給付伊四百萬元，及自八十九年三月四日起加付法定遲延利息之判決
（第一審判命被上訴人共同給付上訴人三百萬元︽包括價金二百萬元及違約金一百萬
元︾本息，駁回上訴人其餘違約金一百萬元本息之訴，上訴人就其敗訴部分，未聲明
不服。又原判決維持第一審判命被上訴人共同給付上訴人違約金一百萬元本息而駁回
被上訴人就該一百萬元本息之上訴部分，已告確定）。
被上訴人則以：系爭買賣契約關於交屋期限之約定並非定期行為之債務，上訴人逕行
解除契約，即違反誠信原則並屬權利濫用，應不生效力，自不得請求伊等返還價金等
語，資為抗辯。
原審廢棄第一審所為命被上訴人共同返還上訴人已付價金二百萬元本息部分之判決，
改判駁回上訴人此部分之訴，係以：上訴人前揭主張伊向被上訴人買受系爭房地，被
上訴人未依約於訂約後三個月內即八十九年二月二十二日前交屋之事實，為被上訴人
所不爭執，並有系爭買賣契約書可稽，堪認為實在。依系爭買賣契約第八條第八款、
第九條約定：﹁交屋日最遲於本契約成立日起三個月內完成﹂、﹁……賣方若屆時未
能依約履行，除退還向買方所收之價款外，應再支付所收到之價款相等金額一倍之違
約金予買方，……並不經催告本契約即可解除﹂等內容，兩造就交屋之履行期雖有明
示之合意，惟該買賣契約尚無房屋非按期給付即無從達到特殊目的或有以履行期為契
約之要素之記載，上訴人亦自承其購買系爭房屋並無計劃用途，故依系爭買賣契約之
性質，顯無非於一定時期為給付即不能達其契約目的之情形，自非屬於民法第二百五
十五條所指定期行為之債務。再對照該買賣契約第七條：﹁如逾時交屋每逾一日，須
按本不動產總價款千（原判決誤載為﹁十﹂）分之一計算違約金﹂之約定，益見系爭
買賣契約第九條之約定，非指該買賣契約第八條第八款約定之情形。是被上訴人縱遲
延交屋，上訴人未依民法第二百五十四條之規定，先定相當期限催告被上訴人履行前
，即逕行解除系爭買賣契約，仍不生解除契約之效力。上訴人據以請求被上訴人返還
已收價金二百萬元及其利息，尚非有據，不應准許等詞，為其判斷之基礎。
按解除權之發生原因，有由於當事人以契約約定者，謂之約定解除權；有由於法律規
定者，謂之法定解除權。除民法第二百五十四條、第二百五十五條為法定解除權之規
定外，法律上既未禁止契約當事人間得另為保留解除權之特別約定，則依卷附系爭買
賣契約書第九條記載：﹁雙方（即兩造）除不可抗力之事由外，賣方（即被上訴人）
若屆時未能依約履行，除退還向買方（即上訴人）所收之價款外，應再支付所收到之
價款相等金額一倍之違約金予買方，買方若有違反本契約內之條款時，賣方可沒收買
方已給付之全部價款，並不經催告本契約即可解除﹂（見第一審卷一三頁），似屬保
留解除權之特別約定。原審疏未探求兩造約定之真意，亦未審究上訴人行使解除權是
否合於該約定，逕以上訴人解除系爭買賣契約，不符民法第二百五十四條及第二百五
十五條之規定，而為不利於上訴人之判斷，即有未合。再查系爭買賣契約第七條，雖
係就該買賣契約第八條第八款所定被上訴人交屋遲延情形而為約定，惟依此約定似無
從據以推論被上訴人交屋遲延時，上訴人尚不得依該買賣契約第九條約定解除契約。
原審未詳加研求，遽認該買賣契約第九條約定並非指第八條第八款之情形，殊嫌率斷
。上訴意旨，指摘原判決於其不利部分為不當，聲明廢棄，非無理由。又上訴人聲明
請求被上訴人二人共同返還已收價金二百萬元及其利息，其中﹁共同﹂之真意及其依
據何在？案經發回，宜注意及之。
據上論結，本件上訴為有理由。依民事訴訟法第四百七十七條第一項、第四百七十八
條第一項，判決如主文。
中      華      民      國    九十二    年      八      月      七      日
                              最高法院民事第七庭
                                  審判長法官  蘇  茂  秋
                                        法官  徐  璧  湖
                                        法官  蘇  達  志
                                        法官  沈  方  維
                                        法官  劉  福  聲
      右正本證明與原本無異
                                              書  記  官
中      華      民      國    九十二    年      八      月     十九     日
                                                                        Ａ


司法院資訊處製作；財團法人民間司法改革基金會備份。
